臺灣高等法院刑事判決
111年度上易字第113號
上  訴  人  
即  自訴人  AW000-A108200
自訴代理人  李翎瑋律師
被      告  楊鈞翊
上列上訴人即自訴人因被告妨害名譽案件，不服臺灣臺北地方法
院110年度自字第43號，中華民國110年12月3日第一審判決，提
起上訴，本院判決如下：
    主  文
上訴駁回。
    理  由
一、自訴意旨略以：被告楊鈞翊前於民國82年間與自訴人交往為
    男女朋友，於108年5月初再度與自訴人取得聯繫，邀約自訴
    人於108年7月4日一同前往澎湖旅行，悼念二人當年交往時
    未出世的孩子，詎被告於108年7月5日凌晨在澎湖民宿內，
    以強暴方式違反自訴人意願為強制性交行為，幾經要求解釋
    、道歉均置之不理，自訴人遂於108年7月15日提出妨害性自
    主之告訴，被告為此意欲報復，竟意圖散布於眾，基於公然
    侮辱及加重誹謗之犯意，明知與自訴人交往5年、朋友圈多
    有重疊，即透過通訊軟體LINE、臉書社群網站，發表附表編
    號1、2所示內容，及散布附表編號3所示文字，詆毀自訴人
    名譽，對於自訴人之人格評價、社會地位造成負面貶抑。因
    認被告就附表編號1、2所為涉犯刑法第309條第1項公然侮辱
    罪嫌，就附表編號3所為涉犯刑法第310條第2項加重誹謗罪
    嫌。
二、按犯罪事實應依證據認定之，無證據不得認定犯罪事實。不
    能證明被告犯罪者，應諭知無罪之判決，刑事訴訟法第154
    條第2項、第301條第1項分別定有明文。次按認定不利於被
    告之事實，須依積極證據，苟積極證據不足為不利於被告事
    實之認定時，即應為有利於被告之認定，更不必有何有利之
    證據。認定犯罪事實所憑之證據，雖不以直接證據為限，間
    接證據亦包括在內，然而無論直接或間接證據，其為訴訟上
    之證明，須於通常一般之人均不致有所懷疑，而得確信其為
    真實之程度者，始得據為有罪之認定，倘其證明尚未達到此
    一程度，而有合理之懷疑存在時，仍不能遽為有罪之認定（
    最高法院30年上字第816號、76年台上字第4986號判例意旨
    參照）。而自訴程序中，除刑事訴訟法第161條第2項起訴審
    查之機制、同條第3、4項裁定駁回起訴之效力，自訴程序已
    分別有第326條第3、4項及第334條之特別規定足資優先適用
    外，關於第161條第1項檢察官應負實質舉證責任之規定，亦
    於自訴程序之自訴人同有適用（最高法院91年度第四次刑事
    庭會議決議意旨參照）。是以，自訴人對於被告之犯罪事實
    ，亦應負前揭實質舉證責任。　　
三、自訴人認被告涉犯公然侮辱、加重誹謗等罪嫌，係以被告之
    LINE對話擷圖、LINE狀態消息、臉書貼文擷圖、被告之110
    年2月9日、110年4月2日臉書貼文、110年5月7日LINE動態消
    息擷圖、被告與自訴人臉書共同好友頁面等，為主要論據。
    訊據被告堅決否認有何妨害名譽犯行，辯稱：我是因為和上
    司、同事吵架，才會有附表編號1、2所示抒發情緒的貼文，
    編號3是當時看到彭文正講蔡英文總統的事情，我覺得好笑
    就貼出來，這些都沒有講到自訴人，也都與自訴人無關，自
    訴人總是關注我的訊息，然後對號入座，我已不堪其擾等語
    。經查：
　㈠被告於附表所示時間，透過通訊軟體LINE、臉書社群網站，
    刊登附表所示訊息、文字之事實，業據被告於原審及本院審
    理時供述在卷（原審卷第104、140頁、本院卷第87、135、1
    36頁），且有被告之110年2月9日、4月2日臉書貼文及110年
    5月7日LINE動態消息擷圖附卷可資佐證（原審卷第57頁），
    此情首堪認定。
　㈡公然侮辱部分：
　⒈刑法公然侮辱罪，以侮辱除自己以外之特定自然人或法人為
    必要，雖不須指名道姓，但必須以一般方法可以將侮辱之對
    象與特定人格加以連繫，否則侮辱之對象即未特定，即與公
    然侮辱之構成要件有間。公然侮辱罪之立法目的在保護他人
    名譽，是若一般人無從得知行為人所指之人，則該他人之名
    譽即無受損之危險，是以所謂行為人所針對特定之人或可得
    推知之人，應就侮辱內容客觀觀察，必須一般人藉侮辱內容
    得以知悉被侮辱對象，方足當之。　　
　⒉自訴人雖以其於108年7月15日對被告提出妨害性自主告訴後
    ，經被告於108年7月21日致電自訴人胞弟許○豪告知二人為
    婚外情，要求自訴人莫要隨意提告，並請轉知自訴人瀏覽其
    訊息，被告即自108年8月28日起，在其個人LINE狀態輸入「
    抓世上最惡毒之外國女鬼(ㄢㄐㄩㄐ一ㄝ幾號幾樓我都知道。你去
    死(極惡人魔)1.9.7.3.5分之4」等可特定為自訴人個人資訊
    之注音、數字組合，藉由與自訴人朋友圈重疊，使其聯絡人
    共見共聞知悉所指對象，再於同年9月17、19日、10月26日
    、12月9日接續以「有病就趕快治療，別到處跑、到處害人
    」、「學歷也可以用買的」、「(神經病)也會裝正常人啊」
    、「就把牠當神經病」、「神經病的人，相信另一半也是神
    經病，生出的兒女也是神經病」、「掉念～神經有問題」、
    「重大神經病」等文字惡意謾罵自訴人，另於108年10月31
    日在其臉書社群網站公開貼文「是那個神經病、神經病、神
    經病打來的嗎?要放神經病的照片讓眾人知道是非常神經病(
    趕羚羊勞基法）」搭配美國紐約電話擷圖等，據此脈絡主張
    被告於附表編號1、2所指「神經病」、「精神病」、「鬼」
    等均為自訴人，並提出上開訊息、文字擷圖為證(原審卷第4
    9至55頁，即自證2)。然而被告前與自訴人交往為男女朋友
    ，距108年二人重逢相隔已有20年之遙，姑不論學生時期共
    同生活圈延續交際往來逾20年者究有凡幾，其中能以上開10
    8年間之訊息、貼文聯想為被告20多年前交往之女友，更屬
    有限，且證人許○豪於原審審理時亦證稱：○○街是我們後來
    這幾年才搬過去的，自訴人回臺灣不會住在那邊，親朋好友
    中只有要好的才知道我們搬家，我認為被告應該不知道，他
    知道的地址應該是○○○路舊址等語（原審卷第138頁）。再者
    ，被告前開於108年間刊登之LINE動態訊息，與附表所示發
    文時間亦有長達1年以上之時間差距，其見聞者能否與1年多
    前之「LINE」訊息連結，進而認知110年間被告在「臉書」
    社群網站貼文所指「神經病」、「精神鬼」等對象即為自訴
    人，實屬可疑。
　⒊復以被告為年逾40歲之成年人，自有相當之人生經歷，殊難
    想像能一路坦途，與任何人皆互動友好，從不交惡，日日順
    遂，心境平和，不曾萌生怨懟情緒，其在家庭、工作、同儕
    等各種社交生活圈中，當不免與人齟齬、不快，縱然自訴人
    與被告曾有私怨及訴訟糾紛，亦不能因此認定被告所有貶抑
    用語，均是針對自訴人一人所為。遑論附表編號1、2之「神
    經病」、「精神病」、「畜生」、「鬼」、「精神鬼」等，
    均屬空泛抽象之謾罵用詞，不至與某特定身分之人產生連結
    ，並常見於一般人在宣洩情緒時用以稱呼衝突對造，各次所
    指未必均同，縱使被告於108年間曾以「外國女鬼」、「神
    經病」等類似字眼影射自訴人，亦不能據此認定被告於1年
    後再度使用類此語詞即指自訴人，否則豈非令曾與他人結怨
    者，從此再不得公然使用任何負面用語抒發情緒，果此實與
    寒蟬無異。至被告於110年6月14日、110年7月7日臉書貼文
    中，雖有「瘋子」、「神經病」、「神經+白癡=趕羚羊」等
    言論（本院卷第37、39頁），但其前後文均提及特定事件「
    那個神經病一定在看我臉書狀態，看有什麼可以告我檢舉我
    」、「7-7關我屁事……神經+白癡=趕羚羊」，而有特定所指
    ，縱依自訴人主張為其向被告服務單位檢舉及7月7日為其20
    年前引產日期等情為真，亦不能執此反推被告於110年2月9
    日、110年4月2日所為內容空泛之貼文即在指涉自訴人。
　⒋證人許○豪於原審審理時雖證稱：被告這些貼文講到「鬼」、
    「神經病」等，大概知道的人，像是自訴人家屬、學姊，就
    會聯想到自訴人，從頭看就會覺得是一個主題一直發展下去
    等語(原審卷第135至139頁)，然其亦證稱：被告於108年間
    打電話給我，我覺得很突然，當時我並不知道自訴人對被告
    提告的事情，被告說他跟自訴人去澎湖好好的，回來就被告
    了，影響到他的工作和家庭，因為自訴人不讀他的訊息，他
    聯絡不上自訴人，請我轉達，希望自訴人跟他聯絡，我有幫
    被告轉達，自訴人就跟我講事情的經過，過了一陣子，自訴
    人跟我說被告有在網路上發表羞辱她的話，我不是被告的LI
    NE聯絡人，所以是自訴人把自證2的擷圖給我看，附表編號1
    、2的貼文是自訴人用她的臉書看到的，我沒有覺得被告在
    講自訴人，是自訴人跟我說被告在講他，叫我看的等語（原
    卷第135至138頁），足認許○豪瀏覽附表編號1、2所示貼文
    前，已先經自訴人提示「被告在講她」，因而預設立場，與
    一般見聞者有別，其前開所述無從據為不利被告之認定。
　⒌從而，被告於臉書網頁張貼附表編號1、2所示內容，不能證
    明係針對自訴人所為，而有公然侮辱自訴人之犯意，由一般
    人客觀觀察亦不至與告訴人產生連結，自不能認被告有公然
    侮辱之犯行。　　
  ㈢加重誹謗部分：
　⒈自訴人以被告曾於108年9月1日透過LINE貼文「書讀高有屁用
    」，及108年9月17日LINE狀態訊息「學歷可以用買的啊」，
    暗指自訴人以購買之不正方式取得博士學位，並提出上開LI
    NE頁面為證（原審卷第51頁），據此脈絡主張被告於110年5
    月7日以LINE貼文發表附表編號3所示影片擷圖，搭配訕笑貼
    圖及「還是給你兩個博士學位」之文字，誹謗其名譽。
　⒉惟查，自訴人所指被告暗諷其學歷、學位一事，距被告刊登
    附表編號3所示文字、圖像，時間相隔超過1年半，二者是否
    有關，已非無疑。且誹謗罪之目的在保護他人名譽，若一般
    人無從得知行為人所指之人，該他人名譽即無受毀損之虞，
    至行為人所針對特定之人或可得推知之人，應就誹謗內容客
    觀觀察，必須一般人或特定族群之人藉該等內容可得知悉被
    誹謗對象，方足當之。附表編號3係張貼中天新聞中擷取蔡
    英文總統手指比「2」之畫面，加上「還是給你兩個博士學
    位」之文字說明，以達幽默效果，被告辯稱：我當時看到彭
    文正在講蔡總統的新聞，覺得好笑才貼出來等語，並非全然
    無據。況其內容自客觀第三人角度觀察，無從僅因閱覽該報
    導一望即知字幕所載「還是給你兩個博士學位」即在指射自
    訴人，且該貼文下方僅有一名被告友人按讚，別無其他回應
    （本院卷第47頁），實難認被告主觀上有誹謗自訴人之犯意
    ，及自訴人之名譽因上開貼文受到侵害，自非得以誹謗之罪
    名相繩。
　㈣自訴代理人雖聲請傳喚自訴人為證人，以資證明附表所示內
    容均在指射自訴人，並對自訴人進行創傷後壓力症候群之鑑
    定。然查：
　⒈證據之證明力，雖由法官評價，且證據法亦無禁止得僅憑一
    個證據而為判斷之規定，然自由心證，係由於舉證、整理及
    綜合各個證據後，本乎組合多種推理之作用而形成，單憑一
    個證據通常難以獲得正確之心證，故當一個證據，尚不足以
    形成正確之心證時，即應調查其他證據。尤其證人之陳述，
    往往因受其觀察力之正確與否，記憶力之有無健全，陳述能
    力是否良好，以及證人之性格如何等因素之影響，而具有游
    移性；其在一般性之證人，已不無或言不盡情，或故意偏袒
    ，致所認識之事實未必與真實事實相符，故仍須賴互補性之
    證據始足以形成確信心證；而在對立性之證人（如被害人、
    告訴人）、目的性之證人（如刑法或特別刑法規定得邀減免
    刑責優惠者）、脆弱性之證人（如易受誘導之幼童）或特殊
    性之證人（如秘密證人）等，則因其等之陳述虛偽危險性較
    大，為避免嫁禍他人，除施以具結、交互詰問、對質等預防
    方法外，尤應認有補強證據以增強其陳述之憑信性，始足為
    認定被告犯罪事實之依據（最高法院104年度台上字第3178
    號判決意旨參照）。被告於82年間曾與自訴人交往為男女朋
    友，於108年7月4日相偕前往澎湖旅遊後，遭自訴人提告於1
    08年7月5日凌晨在澎湖民宿犯強制性交罪，經檢察官偵查後
    為不起訴處分，並經法院裁定駁回交付審判之聲請確定，有
    該不起訴處分書、裁定書在卷足稽（原審卷第79至100頁）
    ，依自訴人所提美國精神主治醫師治療證明書、臨床心理師
    心理治療證明書暨中文翻譯顯示（本院卷第93至99頁），自
    訴人因所主張之被告妨害性自主一事　對被告怨念甚深，除
    前開妨害性自主案件及本件妨害名譽案件外，另對被告提起
    妨害自由之告訴，經臺灣桃園地方檢察署檢察官為不起訴處
    分（原審卷第159至165頁），使被告受刑事處罰之決意甚堅
    ，已有高度敵對性，復自認因與被告交往期間引產，及於妨
    害性自主案件中遭受重大身心創傷，更難期為客觀中立之陳
    述，並可合理認定有放大、過度解讀被告釋出訊息之傾向，
    所為陳述必須有相當之補強證據始能確保其憑信性。本件自
    訴人於歷次書狀、庭訊中，已就被告涉嫌妨害名譽之犯罪事
    實，連同所主張之妨害性自主、妨害自由各情，陳述綦詳，
    並指出論證被告犯罪之各項證據方法及邏輯論理，然經調查
    其他證據，均認不足補強所指為真，業經本院說明如上，自
    無傳喚自訴人為證人之必要。
　⒉次以創傷後壓力症(Post-Traumatic Stress Disorder,PTSD
    ），係指患者因經歷創傷事件，而出現強烈痛苦、恐懼或無
    助感之反應。所謂創傷，指經歷一或多起實際上或威脅性（
    即未發生但構成威脅）之死亡、嚴重事故（災害）或性侵害
    等，其經歷方式包括：⑴親身經驗；⑵親眼見證上述事件發生
    於他人；⑶得知上述事件發生於近親或好友，並且該事件必
    須屬暴力或意外性質；⑷反覆或極端地暴露於創傷事件之負
    面細節當中。即以創傷事件發生為前提，該事件原因多端，
    包括但不限於發生於己身之事。故被害人縱經精神鑑定呈現
    創傷後壓力症，仍應證明與被害事件具直接之關聯性，該項
    鑑定結果始足資為被害人陳述憑信性之補強證據，殊不得僅
    憑被害人符合創傷後壓力症之診斷，逕逆向推論其指訴屬實
    可採。而是否具關聯性，應綜合審酌被害人臨床症狀之出現
    或加劇，是否在犯罪事件發生之後、有無其他創傷事件發生
    等情，綜合判斷（最高法院110年度台上字第254號判決意旨
    參照）。依自訴人提出前揭治療證明書暨中文翻譯顯示，自
    訴人係因經歷與性侵相關之創傷後壓力症候群，於108年7月
    23日就診，進而於109年4月4日至100年1月29日接受心理諮
    商、治療，該等創傷對自訴人家庭、生活產生重大影響，在
    管理家庭的日常生活瑣事，自訴人經歷額外的壓力與疲憊，
    自訴人難以應付正值青春期的兩個女兒教育、情緒問題，影
    響親子關係，由於創傷與性侵相關，嚴重影響與配偶的性生
    活與親密關係（本院卷第93至99頁），顯見自訴人之心理狀
    態已受所主張妨害性自主案件高度影響，並有個人家庭問題
    摻雜其中，復係於被告本件被訴行為之110年2月9日前即已
    存在並接受治療，實與本案被告被訴妨害名譽之犯罪事實欠
    缺直接關聯性，自無調查之必要。　　
四、綜上，本案依自訴人所舉事證，均未達通常一般之人均不致
    有所懷疑，而得確信為真實之程度，復查無其他證據足資認
    定被告確有自訴人所指妨害名譽之犯罪事實，核屬不能證明
    被告犯罪，揆諸前開說明，自應為被告無罪之諭知。又自訴
    人以刑事自訴狀對被告提起自訴，指明被告於110年2月9日
    發表自證3編號1（即附表編號1）、110年4月2日發表自證3
    編號2（即附表編號2）之言論，係犯刑法第309條第1項公然
    侮辱罪，於110年5月7日發表自證3編號3（即附表編號3）之
    行為，係犯刑法第310條第2項之加重誹謗罪（原審卷第15、
    17、41頁），於原審審理時由自訴代理人陳述起訴意旨，確
    認自訴範圍為自證3編號1至3即附表編號1至3部分，並說明
    所提自證2係作為被告發言脈絡之證據（原審卷第104、133
    頁），此部分不在自訴及原審審理範圍，本院復係就被告被
    訴附表編號1至3之公然侮辱、誹謗等犯罪事實為無罪之判決
    ，與自證2部分不生事實上或裁判上一罪關係，自亦無從併
    予審理，附此敘明。
五、維持原判決之理由：
　㈠原審同此認定，以被告犯罪不能證明，諭知被告無罪之判決
    ，核無不合。
　㈡自訴人上訴意旨略以：自訴人提起自訴包含自證2部分，原審未予審判，已有違誤，且由自證2及被告於110年6月14日、110年7月7日貼文及下方留言，均足勾稽附表所指即為自訴人，並為共同朋友明確認知，被告惡性重大，自恃警察身分，對女性歧視、貶抑，行為囂張，原審未詳予調查證據，逕為被告無罪之判決，自非妥適。然查，本件依自訴人所提事證，不足使所指被告公然侮辱、加重誹謗犯行達於無所懷疑而得確信為真實之程度，所提自證2部分，非在本院審理範圍，均經本院說明如前。本案既無其他證據足資證明被告確有自訴人所指妨害名譽犯行，自不得徒憑自訴人之主張，認定被告犯罪。自訴人仍執前詞提起上訴，指摘原判決不當，為無理由，應予駁回。
據上論斷，應依刑事訴訟法第368條，判決如主文。
中　　華　　民　　國　　111 　年　　5 　　月　　18　　日
                  刑事第三庭    審判長法　官  張惠立  
                                      法　官  劉兆菊
                                      法　官  廖怡貞
以上正本證明與原本無異。
不得上訴。
                                      書記官  劉芷含
中　　華　　民　　國　　111 　年　　5 　　月　　18　　日

附表：
編號 時間 手法 內容 1 110年2月9日 以「楊鈞翊」在臉書社群網站公開貼文 遇到神經病、精神病，只能說牠活在這世上真的好可憐，好好的人不當，非得要當畜牲，(好可憐，好可憐)害人之心不可有啊……可憐的畜生，下輩子在繼續當畜牲吧!(可憐之人必有畜生之處) 2 110年4月2日 以「楊鈞翊」在臉書社群網站公開貼文 我來了解一下神經病，看看那個鬼是屬於那一種精神鬼 3 110年5月7日 以LINE狀態刊登 還是給你兩個博士學位